【裁判字號】    98,上易,197
【裁判日期】    980708
【裁判案由】    給付報酬
【裁判全文】
臺灣高等法院民事判決                 98年度上易字第197號
上  訴  人  己○○
訴訟代理人  林明正律師
複  代理人  趙佑全律師
            謝孟馨律師
被  上訴人  好厝多不動產經紀股份有限公司
法定代理人  丙○○
訴訟代理人  劉岱音律師
上列當事間人給付報酬事件，上訴人對於中華民國97年12月30日
臺灣臺北地方法院97年度訴字第4293號第一審判決提起上訴，本
院於98年6月24日言詞辯論終結，判決如下：
    主  文
上訴駁回。
第二審訴訟費用由上訴人負擔。
    事實及理由
一、被上訴人起訴主張：上訴人於民國96年10月16日委託被上訴
    人（即住商不動產仁愛光復加盟店）銷售上訴人所有位於台
    北市○○區○○路4段433、435號均11樓之房屋、435號地下
    2 樓之停車位及其房屋、停車位坐落之土地（下稱系爭房地
    ），委託銷售價格新台幣（下同）7,280 萬元，委託銷售期
    間至97年1月15日止，服務報酬按實際成交價百分之2計算，
    經被上訴人仲介訴外人丁○○願以總價6,600 萬元購買系爭
    房地，上訴人雖不同意以該價格出售，但於97年1 月10日同
    意變更委託售價為6,900 萬元，委託期間就丁○○有意購買
    時得延至97年1月22日，嗣丁○○於97年1月20日同意以總價
    6,900萬元購買，並交付面額690萬元支票（下稱系爭支票）
    後，被上訴人隨即以電話通知上訴人議價成功，已收受買方
    斡旋金690 萬元，並詢問上訴人何時可簽約，然上訴人卻回
    稱要再與家人討論，旋於97年1 月21日被上訴人公司職員庚
    ○○、辛○○至上訴人住處欲交付系爭支票及通知上訴人出
    面簽約，上訴人之配偶即以上訴人不在家為由不予理會，被
    上訴人公司職員乙○○乃將成交訊息寫成書面投入上訴人住
    家信箱，惟上訴人仍不回應，迨於97年1月22日上午8點乙○
    ○在上訴人住家樓下等候而邀約上訴人上午11點至被上訴人
    公司見面商談，上訴人仍回覆要再與家人討論，最後並表示
    拒絕履約，被上訴人祇得於97年1 月22日以存證信函通知上
    訴人於97年1 月23日至被上訴人處簽訂買賣契約，然終為上
    訴人所拒絕。依兩造簽訂之戊○○○○○○○○（下稱系爭
    銷售契約）第11條第1項第2款約定：委託人（即上訴人）拒
    絕與受託人（即被上訴人）依約洽妥之買方客戶簽訂甲○○
    ○○○○○者，應支付受託人以委託銷售總價百分之6 計算
    之服務報酬，本件上訴人事後反悔不賣，拒絕履行簽訂買賣
    契約之義務，雖應給付銷售總價百分之6 計算之服務報酬，
    但因兩造約定之服務報酬為銷售總價百分之2 （賣方原應為
    百分之4 ），且被上訴人為促成本件交易而同意免除買方之
    服務報酬（原應為百分之2 ），為免爭議，爰依系爭銷售契
    約第11條第1項第2款約定，僅求為命上訴人給付銷售總價6,
    900萬元百分之2計算之服務報酬138萬元及法定遲延利息（
    原審判決上訴人應如數給付，並依聲請為准、免假執行之宣
    告，上訴人不服提起上訴），並答辯聲明：上訴駁回。
二、上訴人則以：(一)依系爭銷售契約第5條第1項：「買賣成交者
    ，受託人得向委託人收取服務執酬，其數額為實際成交價之
    百分之貳。委託人簽認買方之議價委託書或要約書，或買方
    簽署買賣定金收款憑證者，視為買賣成交」、第8條第3項；
    「買方簽署買賣議價委託書（或要約書），於委託人簽認同
    意出售，並通知到達買方時，買賣契約即為有效成立，議價
    保證金轉為買屋定金」之約定，買方簽署買賣議價委託書後
    ，尚須經賣方（即上訴人）於其上簽認同意出售，系爭房地
    買賣契約始為有效成立，然被上訴人存證信函所檢附買方丁
    ○○簽署之買賣議價委託書（下稱系爭議價書），其賣方同
    意出售確認欄上之賣方簽名為空白，足見上訴人並未簽認同
    意系爭議價書，故縱認被上訴人得代上訴人收受丁○○交付
    系爭支票之定金，系爭房地買賣契約仍未有效成立，上訴人
    當無出面簽約之義務，是被上訴人自不得以上訴人違約為由
    ，向上訴人請求給付報酬。(二)依系爭銷售契約第9條第2項：
    「買賣雙方價金與條件一致時，委託人應與受託人所仲介成
    交之買方另行簽訂『甲○○○○○○○』，．．．」之約定
    ，必須買賣雙方價金與條件一致，上訴人始有與買方另行簽
    訂甲○○○○○○○之義務，而本件買賣雙方對於價金給付
    方式、標的物交付及所有權移轉登記時期等重要交易事項尚
    未約定，就買賣契約必要之點並無意思表示合致，自難認買
    賣雙方價金與條件一致，上訴人即無與買方另行簽訂甲○○
    ○○○○○之義務，且本件亦應認被上訴人尚未依約洽妥依
    委託銷售條件願意承買之買方客戶，故被上訴人主張上訴人
    拒絕簽訂買賣契約，依系爭銷售契約第11條第1項第2款約定
    請求上訴人給付服務報酬，自無理由。(三)上訴人並未同意授
    權被上訴人得代上訴人與買方約定簽約時間及地點，上訴人
    自無義務於買方希望之時間出面簽約，且被上訴人於97年1
    月22日16時始通知上訴人於97年1 月23日12時與買方簽訂甲
    ○○○○○○○，該期間並不合理，上訴人拒絕於該時間與
    買方簽約，自屬有據。(四)縱認被上訴人得請求上訴人給付服
    務報酬，惟被上訴人請求總價百分之2 違約賠償，實屬過高
    ，應予酌減等語，資為抗辯，並上訴聲明：(一)原判決廢棄。
    (二)被上訴人在第一審之訴及假執行之聲請均駁回。
三、查上訴人於96年10月16日委託被上訴人（即住商不動產仁愛
    光復加盟店）銷售上訴人所有系爭房地，委託銷售價格7,28
    0萬元，委託銷售期間至97年1月15日止，服務報酬按實際成
    交價百分之2計算，經被上訴人仲介丁○○願以總價6,600萬
    元購買，上訴人於97年1月10日同意變更委託售價為6,900萬
    元，委託期間就丁○○有意購買時得延至97年1 月22日，嗣
    丁○○於97年1月20日同意以總價6,900萬元購買（被上訴人
    同意其免給付服務報酬），並交付面額690 萬元之系爭支票
    後，經被上訴人通知上訴人出面與丁○○簽約，上訴即予拒
    絕之事實，有被上訴人提出系爭銷售契約、買賣議價委託書
    （含系爭議價書）、委託銷售╱出租契約內容變更同意書、
    存證信函（原審卷第5 至15頁）為證，且為兩造所不爭執，
    自堪信為真實。
四、被上訴人主張上訴人應依系爭銷售契約第11條第1項第2款約
    定，給付被上訴人銷售總價6,900萬元百分之2計算之服務報
    酬138 萬元及法定遲延利息等情，為被上訴人所否認，並以
    前詞置辯。經查：
  (一)按系爭銷售契約第11條：違約之處罰第1項第2款約定「委託
    人（即上訴人）拒絕與受託人（即被上訴人）依約洽妥之買
    方客戶簽訂甲○○○○○○○者，應支付受託人以委託銷售
    總價百分之六計算之服務報酬」（原審卷第7 頁）。查證人
    乙○○證稱：「一、我是在97年1 月20日收到議價委託書，
    載明買方購買總價額六千九百萬元時，收到六百九十萬元支
    票。二、收到後，我就通知被告（即上訴人）的經紀人庚○
    ○及辛○○，請他們帶支票及議委託書去找被告。三、議價
    委託書我有先與買方約定訂約時間，被告後來又說要考慮、
    又說不賣，我請同事再與被告溝通，被告都沒有說何時要簽
    約，最後就說不賣了。四、96年12月左右時，我一開始帶看
    時，我有跟買方說，可能需要一些時間找房子、整理房子、
    打包，買方說這是可以討論」（同上卷第74頁背面倒數第8
    行以下）、「在丁○○簽議價委託書前，有和開發經紀人去
    被告家，還一次是97年1 月22日上午11時左右，有去被告的
    公司，與被告溝通時，都有提到，交屋的日期在簽約時可以
    另外溝通」（同上卷第75頁倒數第7 行以下）；證人辛○○
    證稱：「（丁○○同意以六千九百萬元買受被告房子時，乙
    ○○有無告知證人？）有告知。然後庚○○有打電話給被告
    ，說有六千九百萬元的買主」、「（你有無親自到過被告家
    告訴被告有買方丁○○，要以六千九百萬元購買房子一事？
    ）有。我們過去時，是被告太太來開門，然後就把所有事情
    陳述一次，但被告太太說是被告在處理，她只能轉達」（同
    上卷第76頁第10行以下）；證人庚○○證稱：「我有電話告
    知被告，第一次告知是97年1 月20日以電話通知，隔天晚上
    有到被告家，是被告太太應門，被告不在，有放一封信在被
    告信箱，以書面再告知被告一次；中間原告（即被上訴人）
    公司還有寄發存證信函」（同上卷第77頁第11行以下）、「
    （被告有無說交屋的問題？）一開始就有提，被告說交屋可
    能要給他一些時間，沒有辦法馬上搬，需要到時候跟買方溝
    通，我們也有告知買方經紀人何小姐，買方應該也知道這件
    事」、「（如果交屋日期買賣雙方無法協商，能否簽訂買賣
    契約？）一般除非是交屋的時間，超過正常整理搬家的範圍
    ，否則不會無法協商，通常價格一致，不會因為交屋時間無
    法協商而沒有簽約，我並沒有碰過因為交屋時間而無法簽約
    的狀況，本件被告是連出面談都沒有，根本沒有談了無法協
    商的問題」等語（同上頁背面倒數第13行以下），可見上訴
    人經被上訴人告知系爭房屋以6,900 萬元議價成功後，上訴
    人始終拒絕出面與買方洽談簽訂系爭房地甲○○○○○○○
    之事宜，買賣雙方根本毫無進一步商議價金給付方式、標的
    物交付及所有權移轉登記時期等條件之機會，即因上訴人事
    後反悔不賣而無法簽約，是系爭房地買賣契約所以不能簽訂
    ，純為上訴人反悔不賣而拒絕簽約所致，要與買賣標的及價
    金以外之條件是否可以一致無涉。本件上訴人既事後反悔不
    賣，而拒絕與被上訴人依約洽妥之買方客戶丁○○簽訂甲○
    ○○○○○○，依上開系爭銷售契約第11條：違約之處罰第
    1項第2款之約定，被上訴人請求系爭房地銷售總價6,900 萬
    元百分之2計算之服務報酬（即違約金）138萬元，洵屬有據
    ，應予准許。
  (二)上訴人固抗辯系爭房地買賣契約尚未成立，上訴人並無出面
    簽訂買賣契約之義務，且被上訴人係以不合理期間要求上訴
    人簽署買賣契約，致使買賣契約不成立云云，惟系爭房地買
    賣契約所以不能簽訂，純為上訴人反悔不賣而拒絕出面所致
    ，尚與買賣標的及價金以外之條件是否可以一致無涉，已如
    前述，本件上訴人並非出面與買方協商後，始就系爭房地之
    交付時期等條件無法達成合意，上訴人自難認有拒絕簽約之
    正當理由，況上開違約處罰之約定，本不以上訴人與買方成
    立買賣契約為必要，上訴人既反悔不賣，自無可能與買方成
    立買賣契約，且該違約處罰實即針對此情形為約定，是上訴
    人以與買方未成立買賣契約為由，拒付違約處罰之服務報酬
    ，顯無可取。實則上訴人雖無出面與買方商議買賣事宜即為
    簽約之義務，但於系爭房地議價成功後，經被上訴人通知，
    即應有出面與買方進一步協商相關買賣條件之義務，否則甲
    ○○○○○○○如何能簽訂，上訴人前開所辯均未慮及其本
    人應出面之義務，核屬事後反悔不賣之圖卸飾詞，殊不足採
    。
  (三)上訴人復抗辯被上訴人請求總價百分之2 違約金，實屬過高
    ，應予酌減云云，查被上訴人依系爭銷售契約第11條第1 項
    第2款約定，本得請求上訴人依銷售總價百分之6計算之服務
    報酬作為違約金，然因兩造約定之服務報酬為銷售總價百分
    之2 ，且被上訴人為促成本件交易而同意免除買方之服務報
    酬，故僅請求上訴人給付銷售總價6,900萬元百分之2計算之
    服務報酬138 萬元，核與被上訴人實際所受損害及所失利益
    之金額相符，並無過高之情形，尚無酌減之必要，上訴人此
    部分所辯亦無可取。
五、綜上所述，被上訴人依系爭銷售契約第11條第1項第2款之約
    定，請求上訴人給付138 萬元及自起訴狀繕本送達翌日即97
    年5月10日（原審卷第17頁）起至清償日止，按年息百分之5
    計算之利息，自屬應予准許。原審為上訴人敗訴之判決，並
    依聲請為准、免假執行之宣告，核無違誤，上訴論旨指摘原
    判決為不當，求予廢棄改判，非有理由。
六、兩造其餘之攻擊或防禦方法及未經援用之證據，經本院斟酌
    後，認為均不足以影響本判決之結果，自無逐一詳予論駁之
    必要，併此敘明。
七、據上論結，本件上訴為無理由，依民事訴訟法第449條第1項
    、第78條，判決如主文。
中    華    民    國    98    年    7     月    8     日
                    民事第十二庭
                        審判長法  官  陳駿璧
                              法  官  王麗莉
                              法  官  連士綱
正本係照原本作成。
不得上訴。
中    華    民    國    98    年    7     月    8     日
                              書記官  莊昭樹


司法院資訊處製作；財團法人民間司法改革基金會備份。
